【裁判字號】    98,上,246
【裁判日期】    990623
【裁判案由】    拆屋還地
【裁判全文】
臺灣高等法院高雄分院民事判決           98年度上字第246號
上  訴  人  己○○○
訴訟代理人  李慶榮律師
            孫守濂律師
            許泓琮律師
被上訴人    丁○○
訴訟代理人  丙○○
被上訴人    戊○○○
被上訴人    庚○○○
上三人共同
訴訟代理人  黃振銘律師
上列當事人間請求拆屋還地事件，上訴人對於民國98年9 月28日
臺灣高雄地方法院98年度訴字第448 號第一審判決提起上訴，本
院於99年6月9日言詞辯論終結，判決如下：
    主  文
原判決關於駁回上訴人後開第二項請求部分及該部分訴訟費用之
裁判廢棄。
被上訴人應分別將如附表「越界地上物」欄所示地上物拆除，並
將如附表「占用範圍及面積」欄所示部分土地返還上訴人及全體
共有人。
第一、二審關於被上訴人部分之訴訟費用由被上訴人負擔。
    事 實 及 理 由
一、上訴人起訴主張：訴外人蔡明榮、蔡明洲公同共有坐落高雄
    市○○區○○段116 地號、面積144 平方公尺土地（下稱系
    爭土地）之應有部分1/14，蔡明榮、蔡明洲於民國96年2 月
    15日將上開應有部分之權利信託登記予伊所有。系爭土地目
    前供作私設道路使用，編為高雄市○○區○○路10巷之巷道
    （下稱系爭巷道），被上訴人為系爭巷道旁如附表「建物門
    牌號碼」欄所示建物之所有人，詎被上訴人未經同意，亦無
    合法權源，竟以如附表「越界地上物」欄所示地上物，分別
    無權占用系爭土地如附表「占用範圍及面積」欄所示部分。
    伊基於系爭土地受託人地位，自得請求被上訴人將如附表所
    示越界地上物拆除，並返還占用部分土地予伊及全體共有人
    。爰依民法第767 條規定，聲明請求被上訴人應分別將如附
    表「越界地上物」欄所示地上物拆除，將系爭土地如附表「
    占用範圍及面積」欄所示部分返還上訴人及全體共有人。
二、被上訴人則以：伊等使用系爭土地之初，即經系爭土地共有
    人同意，且系爭土地早已為既成巷道供通行使用；又丁○○
    、戊○○○所有高雄市○○區○○路10巷9 號、11號、17號
    建物，係上訴人之信託人蔡明榮、蔡明洲於50、60年前興建
    後，出賣予訴外人即被上訴人丁○○之被繼承人姚急、訴外
    人即被上訴人戊○○○之前手張陳勸，上訴人之信託人當時
    均同意系爭土地供上開建物通行使用；再者，伊等所有如附
    表所示建物，已興建逾40餘年，興建時上訴人及系爭土地共
    有人均居住在當地，若伊等之建物有部分越界建築，上訴人
    等應早已提出異議，上訴人等既未及時提出，依民法796 條
    規定，自不得再請求移去或變更；況且，伊等所有建物之雨
    遮、牆緣突出物，並不妨害系爭土地之通行，依98年7 月23
    日公布施行之修正後民法第796 條之1 規定，法院得斟酌公
    共利益及當事人利益，而免為全部之移去或變更；末者，伊
    等占用系爭土地面積甚小，對上訴人及其他共有人之損害輕
    微，且系爭土地為私設巷道，無從使用收益，在未影響供公
    眾通行使用之性質下，對上訴人及其他共有人亦無損害可言
    ，上訴人提起本訴，係屬權利濫用等語。
三、原審經審理後，為上訴人敗訴之判決，上訴人不服，提起上
    訴，並於本院聲明：(一)原判決關於被上訴人部分廢棄；(二)被
    上訴人分別應將如附表「越界地上物」欄所示地上物拆除，
    將系爭土地如附表「占用範圍及面積」欄所示部分返還上訴
    人及全體共有人。(三)訴訟費用由被上訴人負擔。被上訴人則
    於本院聲明：(一)上訴駁回；(二)第二審訴訟費用由上訴人負擔
    。（上訴人與其他被上訴人乙○○、甲○○、辛○○部分均
    於本院審理中和解）。
四、兩造不爭執之事項：
  (一)系爭土地為訴外人即分別共有人蔡樹木、蔡有福、蔡再傳、
    蔡仙化、蔡誅、黃俴、及公同共有人蔡明榮、蔡明洲等8 人
    共有；公同共有人蔡明榮、蔡明洲於96年2 月15日將其等公
    同共有之應有部分1/14之權利信託登記予上訴人所有。
  (二)系爭土地目前供作私設道路使用，現編為高雄市○○區○○
    路10巷之巷道（即系爭巷道）。
  (三)如附表「建物門牌號碼」欄所示建物分別為被上訴人所有；
    被上訴人各以如附表「越界地上物」欄所示地上物，占用系
    爭土地如附表「占用範圍及面積」欄所示部分。
五、兩造爭執事項：
  (一)被上訴人占用系爭土地有無合法權源？
  (二)上訴人請求被上訴人拆除如附表「越界地上物」欄所示地上
    物，並將系爭土地如附表「占用範圍及面積」欄所示部分返
    還上訴人及全體共有人，是否有理由？
六、被上訴人占用系爭土地有無合法權源？
  (一)被上訴人主張伊等使用系爭土地之初，即經系爭土地共有人
    同意乙節，為上訴人所否認（本院卷第159 頁背面），而被
    上訴人就此並未能舉證證明，自無足採。
  (二)被上訴人又稱：丁○○、戊○○○所有高雄市○○區○○路
    10 巷9號、11號、17號建物，係丁○○之被繼承人姚急、戊
    ○○○之前手張陳勸向上訴人之信託人蔡明榮、蔡明洲所買
    受，蔡明榮、蔡明洲當時均同意系爭土地供上開建物通行使
    用等語。惟丁○○所有之通山路10巷9 號房屋係於78年9 月
    13日辦理建物所有權第一次登記，所有權人即為丁○○，而
    全無自前手移轉登記所有權之登載，此有建物登記謄本附卷
    足稽（原審卷第165 頁），是丁○○所稱該房屋係自蔡明榮
    、蔡明洲所買受，顯與事實不符，更無從推論蔡明榮、蔡明
    洲曾同意丁○○使用鄰接該房屋之系爭土地。又戊○○○所
    有之通山路10巷11號房屋暨其坐落所在之旗津區○○段第10
    2 地號（重測前為旗後段5 小段18-4地號）土地，係戊○○
    ○於78年12月12日向丁○○所買受，此有土地暨建物登記謄
    本在卷可參（原審卷第166 、167 、355 、356 頁），並非
    戊○○○向蔡明榮、蔡明洲所購買；而丁○○並無使用系爭
    土地之權源，已如前述，則戊○○○自無從由丁○○受讓使
    用系爭土地之權利。又戊○○○就其所主張其所有通山路10
    巷17號房屋係向訴外人張陳勸購買乙節，僅據提出重測前旗
    後段5 小段18-1地號土地登記謄本為證（原審卷第352 頁）
    ，顯無從證明通山路10巷17號房屋亦係戊○○○向張陳勸買
    受，更無足證明蔡明榮、蔡明洲曾同意張陳勸使用系爭土地
    ；遑論即使蔡明榮、蔡明洲曾為此同意，此一同意使用土地
    之債權契約亦非戊○○○所得當然繼受。是被上訴人上開所
    辯，殊無可取。
  (三)被上訴人再稱：系爭土地已為既成巷道，供通行使用等語。
    惟我國民事法律並無任何關於既成巷道之規定。而參酌司法
    院大法官會議釋字第400 號、第440 號解釋意旨，既成巷道
    須符合一定要件而成立公用地役關係，其土地所有人因已無
    從自由使用與收益，始應由國家依法辦理徵收給予補償。又
    既成道路成立公用地役關係之要件，其中首要者係須為不特
    定之公眾通行所必要，而非僅為通行之便利或省時（最高法
    院87年度台上字第1842號、96年度台上字第1704號判決意旨
    參照）。查，系爭巷道末端有地上建物，係屬死巷，此經原
    審勘驗現場製有勘驗筆錄及照片在卷（原審卷第78頁、88-9
    1 頁），並經被上訴人自承在卷（原審卷第324 頁）。徵諸
    社會生活常情，系爭巷道主要當係供其兩旁住家即被上訴人
    等通行，不特定公眾鮮有利用之必要，是依前揭說明，系爭
    巷道顯不具成立公用地役關係之要件，則上訴人自得行使其
    所有權之權能，自由使用收益系爭土地應有部分。是被上訴
    人本段所辯，亦無從採為有利於其等之判斷。
  (四)據上，被上訴人並無使用系爭土地之合法權源，堪予認定。
七、上訴人請求被上訴人拆除如附表「越界地上物」欄所示地上
    物，並將系爭土地如附表「占用範圍及面積」欄所示部分返
    還上訴人及全體共有人，是否有理由？
  (一)按所有人對於無權占有或侵奪其所有物者，得請求返還之，
    民法第767 條前段定有明文。又按各共有人對於第三人，得
    就共有物之全部為本於所有權之請求，但回復共有物之請求
    ，僅得為共有人全體之利益為之，民法第821 條亦有明文。
    被上訴人以如附表「越界地上物」欄所示地上物，占用系爭
    土地如附表「占用範圍及面積」欄所示部分，而無合法權源
    ，揆諸前揭規定，上訴人自得請求被上訴人拆除越界地上物
    並返還占用部分土地予上訴人及全體共有人。
  (二)雖被上訴人辯稱：伊等所有之建物興建時，上訴人及系爭土
    地共有人均居住在當地，若伊等之建物有部分越界建築，上
    訴人等應早已提出異議，上訴人等既未及時提出，依民法79
    6 條規定，自不得再請求移去或變更等語。按土地所有人建
    築房屋非因故意或重大過失逾越地界者，鄰地所有人如知其
    越界而不即提出異議，不得請求移去或變更其房屋，此為民
    法第796 條所明定，質言之，本條規定須鄰地所有人於土地
    所有人建築房屋逾越地界時，即知其情事，而未即時提出異
    議，始有其適用。而上訴人否認其及其信託人於被上訴人所
    有之建物興建時即知有越界情事，被上訴人就此復未能舉證
    以實其說，是被上訴人自無從依該條規定主張上訴人不得請
    求伊等拆除房屋。況且，民法第796 條所謂越界建築，其建
    築物必為房屋，苟非房屋構成部分之牆垣、豬欄、狗舍或屋
    外之簡陋廚廁，尚不能謂有該條之適用，此有最高法院59年
    台上字第1799號判例意旨足資參照，而被上訴人丁○○、戊
    ○○○、庚○○○之越界地上物關於雨遮、地磚、水塔、1
    樓突出物等，非屬房屋構成部分，而為另行搭置之附屬設施
    ，此有現場照片在卷可稽（原審卷第217 、218 、219 、22
    2 、223 頁；本院卷第150 頁），是被上訴人就此等部分更
    無從依民法第796 條規定主張上訴人不得請求拆除。是被上
    訴人所辯前詞，要無可採。
  (三)被上訴人又辯稱：伊等所有建物之雨遮、牆緣突出物，並不
    妨害系爭土地之通行，依98年7 月23日公布施行之修正後民
    法第796 條之1 規定，法院得斟酌公共利益及當事人利益，
    而免為全部之移去或變更等語。惟按土地所有人建築房屋逾
    越地界，鄰地所有人請求移去或變更時，法院得斟酌公共利
    益及當事人利益，免為全部或一部之移去或變更，固為98年
    7 月23日修正施行之民法第796 條之1 所明定；依同日修正
    施行之民法物權篇施行法第8 條之3 規定，於修正施行前土
    地所有人建築房屋逾越地界，鄰地所有人請求移去或變更其
    房屋時，亦適用之。惟本院審酌土地所有權人依私法自治原
    則，本得自由使用收益其土地，而上訴人已言明其就系爭土
    地係欲起造建物居住（本院卷第97頁），且系爭巷道並不符
    合公用地役關係之要件，而無任何提供附鄰土地通行之義務
    ，已如前述，復觀諸如附表所示越界地上物，多非建物結構
    ，則上訴人請求拆除該等越界地上物，對被上訴人之利益影
    響甚微，亦無害於公共利益等一切情狀，認本件情形並無免
    除被上訴人移除越界地上物之條件存在。被上訴人一再陳稱
    其等所有建物之雨遮、牆緣突出物等並不妨害系爭土地之通
    行，顯係漠視上訴人就系爭土地有自由使用收益之權利，而
    無將之供特定人或公眾通行之義務。是被上訴人本段所辯，
    亦無可取。
  (四)被上訴人再稱：伊等占用系爭土地面積甚小，對上訴人及共
    有人之損害輕微，上訴人提起本訴係屬權利濫用等語。按權
    利之行使，不得違反公共利益，或以損害他人為主要目的，
    民法第148 條第1 項定有明文。又權利之行使，是否以損害
    他人為主要目的，應就權利人因權利行使所能取得之利益，
    與他人及國家社會因其權利行使所受之損失，比較衡量以定
    之，倘其權利之行使，自己所得利益極少而他人及國家社會
    所受之損失甚大者，非不得視為以損害他人為主要目的，此
    乃權利社會化之基本內涵所必然之解釋，最高法院71年度台
    上字第737 號判例可資參照。查，被上訴人占用系爭土地之
    面積合計達21.49 平方公尺（即1.11+2.07+1.84+1.22+2.04
    +4.15+5.01+0.84+3.21=21.49），而系爭土地面積為144 平
    方公尺，有土地登記謄本在卷可稽（原審卷第13頁），是被
    上訴人占用面積約為系爭土地面積之1/7 （即21.49/144 ≒
    1/7 ），衡情尚非低微。上訴人請求被上訴人返還達系爭土
    地面積1/7 之占用部分，而得使用收益就此等占用部分之應
    有部分權利，其所得利益難謂極少。反之，被上訴人所有之
    越界地上物，多非建物結構，已如前述；至於少數屬於建物
    一隅者（丁○○及戊○○○所有建物之2 樓突出物、戊○○
    ○所有之建物等），亦係處建物之邊圍地帶，依現今之建築
    拆除技術，將該等建物邊圍部分拆除並無困難，亦不致破壞
    建物整體結構，此為民事執行實務所常見。由是足見被上訴
    人因上訴人權利之行使所受損失甚小。基上，堪認上訴人權
    利之行使，並無自己所得利益極少、被上訴人所受損害甚大
    之情形，揆諸前揭說明，被上訴人主張上訴人提起本訴係屬
    權利濫用，洵屬無據。
  (五)據上，上訴人請求被上訴人拆除如附表「越界地上物」欄所
    示地上物，並將系爭土地如附表「占用範圍及面積」欄所示
    部分返還上訴人及全體共有人，係屬有理由。
八、綜合前述，上訴人主張被上訴人分別以附表「越界地上物」
    欄所示地上物，無權占用系爭土地如附表「占用範圍及面積
    」欄所示部分，係為可採。被上訴人抗辯其等係經上訴人之
    信託人或系爭土地其他共有人同意而使用上開占用部分，及
    其等依民法第796 條、796 條之1 之規定，得免為拆除越界
    地上物，及上訴人提起本訴係屬權利濫用等情，均無可取。
    從而，上訴人本於民法第767 條規定，請求被上訴人分別拆
    除如附表「越界地上物」欄所示地上物，並將系爭土地如附
    表「占用範圍及面積」欄所示部分返還上訴人及全體共有人
    ，係屬有理由，應予准許。原審為上訴人敗訴之判決，尚有
    未洽。上訴意旨指摘原判決不當，求予廢棄改判，為有理由
    。爰由本院予以廢棄改判，如主文第二項所示。
九、據上論結，本件上訴為有理由，依民事訴訟法第450 條、第
    78 條 、第85條第1項，判決如主文。
中    華    民    國    99    年    6     月    23    日
                            民事第三庭
                                審判長法官  張國彬
                                法      官  吳登輝
                                法      官  甯  馨
以上正本證明與原本無異。
本件不得上訴。
中    華    民    國    99    年    6     月    23    日
                                書  記  官  施耀程
附表：
┌─────────┬───┬────┬─────────────┐
│  建物門牌號碼    │所有人│越    界│   占 用 範 圍 及 面 積   │
│                  │即被上│地 上 物│                          │
│                  │訴人  │        │                          │
├─────────┼───┼────┼─────────────┤
│高雄市○○區○○路│丁○○│二樓突出│如附圖編號5 、42、43、50、│
│10巷9號           │      │物      │49、6 、46、5 間，面積1.11│
│                  │      │        │平方公尺                  │
│                  │      ├────┼─────────────┤
│                  │      │雨遮    │如附圖編號5 、42、43、44、│
│                  │      │        │45、48、47、46、5間，面積 │
│                  │      │        │2.07平方公尺              │
│                  │      ├────┼─────────────┤
│                  │      │地磚    │如附圖編號42、43、44、47、│
│                  │      │        │51、50、49、42間，面積1.84│
│                  │      │        │平方公尺                  │
├─────────┼───┼────┼─────────────┤
│高雄市○○區○○路│夏陳秀│二樓突出│如附圖編號37、38、39、43、│
│10巷11號          │記    │物      │42、5 、4 、37間，面積1.22│
│                  │      │        │平方公尺                  │
│                  │      ├────┼─────────────┤
│                  │      │地磚    │如附圖編號38、39、40、44、│
│                  │      │        │43、42、38間，面積2.04平方│
│                  │      │        │公尺                      │
├─────────┼───┼────┼─────────────┤
│高雄市○○區○○路│夏陳秀│建物    │如附圖編號1 、19、20、22、│
│10巷17號          │記    │        │25、2 、1 間，面積4.15平方│
│                  │      │        │公尺                      │
│                  │      ├────┼─────────────┤
│                  │      │雨遮    │如附圖編號22、23、27、26、│
│                  │      │        │25、22間，面積5.01平方公尺│
│                  │      │        │                          │
│                  │      ├────┼─────────────┤
│                  │      │水塔    │如附圖編號19、18、21、20、│
│                  │      │        │19間 ，面積0.84平方公尺   │
│                  │      │        │                          │
├─────────┼───┼────┼─────────────┤
│高雄市○○區○○路│陳葉秀│一樓突出│如附圖編號18、17、16、28、│
│41號              │春    │物      │24、18間，面積3.21平方公尺│
└─────────┴───┴────┴─────────────┘

司法院資訊處製作；財團法人民間司法改革基金會備份。
